ACORDAO-COMPLETO-2428427

ACÓRDÃO 9725/2020 ATA 32/2020 - SEGUNDA CÂMARA

VISTOS, relatados e discutidos estes autos referentes à Tomada de Contas Especial instaurada pela Fundação Nacional de Saúde - Funasa, em nome do Sr. Ronaldo Martins Prudêncio, prefeito de Santa Leopoldina/ES, no período de 2009 a 2012, em decorrência da não comprovação da regular aplicação dos recursos oriundos do Convênio 1.331/2001, que tinha por objeto a execução da complementação do sistema de esgotamento sanitário do referido município. 
ACORDAM os Ministros do Tribunal de Contas da União, reunidos em sessão da 2ª Câmara, ante as razões expostas pelo Relator, em:
9.1. com fundamento nos arts. 1º, inciso I, 16, inciso III, alínea b, 19, parágrafo único, da Lei 8.443/1992, julgar irregulares as contas do Sr. Ronaldo Martins Prudêncio;
9.2.  determinar ao Município de Santa Leopoldina/ES que, no prazo de 60 (sessenta) dias, a contar da notificação deste Acórdão, implemente, se ainda não o fez, as medidas necessárias para colocar em operação o sistema de esgotamento sanitário objeto do Convênio 1.331/2001, e informe a este Tribunal, no mesmo prazo fixado, as providências adotadas para o funcionamento do aludido sistema em prol da população;
9.3. remeter cópia deste Acórdão à Procuradoria da República no Estado do Espírito Santo, com fundamento no art. 209, § 7º, do Regimento Interno/TCU.

Tomada de Contas Especial instaurada em decorrência da não comprovação da regular aplicação dos recursos oriundos de convênio, que tinha por objeto a execução da complementação do sistema de esgotamento sanitário.

Segunda Câmara

Município de São Leopoldina/ES.

3. Responsável: Ronaldo Martins Prudêncio (XXX.394.557-XX).

13.1. Ministros presentes: Ana Arraes (Presidente), Augusto Nardes, Aroldo Cedraz e Raimundo Carreiro.
13.2. Ministros-Substitutos presentes: Marcos Bemquerer Costa (Relator) e André Luís de Carvalho.

ACORDAO-COMPLETO-2458173

Acórdão de Relação 5146/2021 - Primeira Câmara

Acórdão de Relação

Primeira Câmara

MARCOS BEMQUERER

Trata-se da Tomada de Contas Especial instaurada pela Fundação Nacional de Saúde - Funasa  em desfavor do Sr. Ronaldo Martins Prudêncio, prefeito de Santa Leopoldina/ES, na gestão 2009-2012, devido à não comprovação da regular aplicação dos recursos repassados por meio do Convênio 1.331/2001 (peça 6) , que tinha por objeto a execução da complementação do sistema de esgotamento sanitário do referido município, contemplando a construção de 4.511 metros de rede coletora, 1.596 metros de recalque, três estações elevatórias e uma estação de tratamento de esgoto (peça 2) .
2.	 A seguir, reproduzo, com alguns ajustes de forma, excerto da instrução da peça 125, em que a matéria destes autos foi assim historiada e analisada na Secex/TCE:  
"HISTÓRICO
2. Em 07/04/2017, com fundamento na IN/TCU 71/2012, alterada pela IN/TCU 76/2016 e DN/TCU 155/2016, o dirigente da Fundação Nacional de Saúde autorizou a instauração da tomada de contas especial (peça 94, fl. 10) . O processo foi registrado no sistema e-TCE com o número 749/2018.
3. O Convênio 1.331/2001, registro Siafi 443429, foi firmado no valor de R$ 1.029.000,00, sendo R$ 980.000,00 à conta do concedente e R$ 49.000,00 referentes à contrapartida do convenente. Teve vigência de 23/01/2002 a 27/07/2009 (peças 12, 16, 17, 20, 23, 30, 33, 36, 38 e 45) , com prazo para apresentação da prestação de contas em 25/09/2009. Os repasses efetivos da União totalizaram R$ 980.000,00 e foram creditados na conta vinculada nos dias 28/05 e 20/06/2002, 10/02/05 e 07/03/2006, nos valores de R$ 326.666,00, R$ 326.666,00, R$ 200.000,00 e R$ 126.668,00 (peça 108, fls. 1, 2, 6 e 7) .
4. A Funasa realizou visita técnica ao município em 12/02/2003 (peça 14) .
5. A prestação de contas e complementações enviadas foram analisadas por meio dos documentos constantes nas peças 13, 62, 63, 67, 74 e 85.
6. O fundamento para a instauração da Tomada de Contas Especial, conforme consignado na matriz de responsabilização elaborada pelo tomador de contas (peça 110) , foi a constatação da seguinte irregularidade: 
'Não comprovação da boa e regular aplicação dos recursos recebidos da União, por meio do Convênio 1.331/2001, celebrado entre o órgão Funasa e a Prefeitura do Município de Santa Leopoldina/ES.'
7. O responsável arrolado na fase interna foi devidamente comunicado e, diante da ausência de justificativas suficientes para elidir a irregularidade e da não devolução dos recursos, instaurou-se a tomada de contas especial.
8. No relatório (peça 111) , o tomador de contas concluiu que o prejuízo importaria no valor original de R$ 980.000,00, imputando-se a responsabilidade ao Sr. Ronaldo Martins Prudêncio, na condição de gestor dos recursos. 
9. Em 17/06/2019, a Controladoria-Geral da União emitiu o relatório de auditoria (peça 112) , em concordância com o relatório do tomador de contas. O certificado de auditoria e o parecer do dirigente do órgão de controle interno concluíram pela irregularidade das presentes contas (peças 113 e 114) .
10. Em 26/07/2019, o ministro responsável pela área atestou haver tomado conhecimento das conclusões contidas no relatório e certificado de auditoria, bem como do parecer conclusivo do dirigente do órgão de controle interno, manifestando-se pela irregularidade das contas, e determinou o encaminhamento do processo ao Tribunal de Contas da União (peça 115) .
11. Na instrução inicial (peça 118) , analisando-se os documentos nos autos, concluiu-se pela necessidade de realização de citação, nos seguintes termos: 
11.1. Irregularidade: dano provocado ao erário decorrente da inservibilidade do objeto do Convênio 1.331/2001, a despeito da execução integral, e da inércia do convenente em adotar as providências necessárias para a correção das pendências apontadas pelo concedente, de modo a colocar em operação o sistema de esgotamento sanitário do Município de Santa Leopoldina/ES. 
11.2. Dispositivos violados: Constituição Federal, arts. 37, caput, e 70, parágrafo único; Lei 8.666/1993, art. 3º; Decreto-Lei 200/1967, art. 93; Decreto 93.872/1986, art. 66; Instrução Normativa STN 01/97, art. 22; Convênio 1.331/2001, cláusula segunda, II, alínea 'a'. 
11.3. Responsável: Ronaldo Martins Prudêncio (CPF: XXX.394.557-XX) , prefeito de Santa Leopoldina/ES na gestão 2009-2012.
	Data de Ocorrência
	Valor Histórico (R$) 

	28/05/2002
	326.666,00

	20/06/2002
	326.666,00

	10/02/2005
	200.000,00

	07/03/2006
	126.668,00

        	Valor atualizado do débito (sem juros) em 13/3/2020: R$ 2.588.708,98
11.4. Cofre para recolhimento: Fundação Nacional de Saúde.
11.5. Conduta: não adotar as providências necessárias para a correção das pendências apontadas pelo concedente, de modo a colocar em operação o sistema de esgotamento sanitário do Município de Santa Leopoldina/ES e, assim, conferir utilidade ao objeto do Convênio 1.331/2001. 
11.6. Nexo de causalidade: a não adoção das providências necessárias para a correção das pendências apontadas pelo concedente, de modo a colocar em operação o sistema de esgotamento sanitário do Município de Santa Leopoldina/ES, resultou na completa inservibilidade do empreendimento e em prejuízo correspondente ao valor integral repassado ao aludido ente federado.
11.7. Culpabilidade: não há excludentes de ilicitude, de culpabilidade e de punibilidade. É razoável supor que o responsável tinha consciência da ilicitude de sua conduta. Era exigível conduta diversa da praticada, qual seja adotar as providências necessárias para a correção das pendências apontadas pelo concedente, de modo a colocar em operação o sistema de esgotamento sanitário do Município de Santa Leopoldina/ES.
12. Em cumprimento ao pronunciamento da unidade (peça 120) , foi efetuada citação do responsável, nos moldes adiante:
a) Ronaldo Martins Prudêncio (...) :
	Comunicação: Ofício 10.547/2020 - Seproc (peça 122) 
Data da Expedição: 15/04/2020
Data da Ciência: 17/04/2020 (peça 123) 
Observação: Ofício enviado para o endereço do responsável, conforme pesquisa de endereço nos sistemas da Receita Federal do Brasil e do Renach (peça 121) .
Fim do prazo para a defesa: 02/05/2020
	
13. Conforme Despacho de Conclusão das Comunicações Processuais (peça 124) , as providências inerentes às comunicações processuais foram concluídas. 
14. Transcorrido o prazo regimental, o responsável Sr. Ronaldo Martins Prudêncio permaneceu silente, devendo ser considerado revel, nos termos do art. 12, §3º, da Lei 8.443/1992.
ANÁLISE DOS PRESSUPOSTOS DE PROCEDIBILIDADE DA IN/TCU 71/2012
Avaliação de Viabilidade do Exercício do Contraditório e Ampla Defesa
14.1. Verifica-se que não houve o transcurso de mais de dez anos desde o fato gerador sem que tenha havido a notificação do responsável pela autoridade administrativa federal competente (art. 6º, inciso II, c/c art. 19 da IN/TCU 71/2012, modificada pela IN/TCU 76/2016) , uma vez que o fato gerador da irregularidade ocorreu em 25/09/2009, termo limite para a apresentação da prestação de contas, e o responsável foi notificado sobre a irregularidade pela autoridade administrativa por meio do ofício acostado à peça 78, recebido em 16/05/2016, conforme Aviso de Recebimento - AR (peça 79) .
Valor de Constituição da TCE 	
15. Verifica-se, ainda, que o valor atualizado do débito apurado (sem juros) em 1º/01/2017 é de R$ 2.313.145,53, portanto superior ao limite mínimo de R$ 100.000,00, na forma estabelecida conforme os arts. 6º, inciso I, e 19 da IN/TCU 71/2012, modificada pela IN/TCU 76/2016. 
OUTROS PROCESSOS/DÉBITOS NOS SISTEMAS DO TCU COM OS MESMOS RESPONSÁVEIS
16. Informa-se que não foi encontrado débito imputável ao responsável em outros processos no Tribunal.
17. A tomada de contas especial está, assim, devidamente constituída e em condição de ser instruída.
EXAME TÉCNICO
Da validade das notificações:
18. Preliminarmente, cumpre tecer breves considerações sobre a forma como são realizadas as comunicações processuais no TCU. A esse respeito, destacam-se o art. 179 do Regimento Interno do TCU (Resolução/TCU 155, de 4/12/2002) e os arts. 3º e 4º, inciso III, § 1º, da Resolução/TCU 170, de 30 de junho de 2004, in verbis:
'Art. 179. A citação, a audiência ou a notificação, bem como a comunicação de diligência, farse-ão:
I - mediante ciência da parte, efetivada por servidor designado, por meio eletrônico, fac-símile, telegrama ou qualquer outra forma, desde que fique confirmada inequivocamente a entrega da comunicação ao destinatário;
II - mediante carta registrada, com aviso de recebimento que comprove a entrega no endereço do destinatário;
III - por edital publicado no Diário Oficial da União, quando o seu destinatário não for localizado. [RI/TCU, art. 179]
'Art. 3º As comunicações serão dirigidas ao responsável, ou ao interessado, ou ao dirigente de órgão ou entidade, ou ao representante legal ou ao procurador constituído nos autos, com poderes expressos no mandato para esse fim, por meio de:
I - correio eletrônico, fac-símile ou telegrama;
II - servidor designado;
III - carta registrada, com aviso de recebimento;
IV - edital publicado no Diário Oficial da União, quando o seu destinatário não for localizado, nas hipóteses em que seja necessário o exercício de defesa.
Art. 4º. Consideram-se entregues as comunicações:
I - efetivadas conforme disposto nos incisos I e II do artigo anterior, mediante confirmação da ciência do destinatário;
II - realizadas na forma prevista no inciso III do artigo anterior, com o retorno do aviso de recebimento, entregue comprovadamente no endereço do destinatário;
III - na data de publicação do edital no Diário Oficial da União, quando realizadas na forma prevista no inciso IV do artigo anterior.
§ 1º O endereço do destinatário deverá ser previamente confirmado mediante consulta aos sistemas disponíveis ao Tribunal ou a outros meios de informação, a qual deverá ser juntada ao respectivo processo.' [Resolução/TCU 170/2004]
19. Bem se vê, portanto, que a validade da citação via postal não depende de que o aviso de recebimento seja assinado pelo próprio destinatário da comunicação, o que dispensa, no caso em tela, a entrega do Aviso de Recebimento - AR em 'mãos próprias'. A exigência da norma é no sentido de o Tribunal verificar se a correspondência foi entregue no endereço correto, residindo aqui a necessidade de certeza inequívoca. 
20. Não é outra a orientação da jurisprudência do TCU, conforme se verifica dos julgados a seguir transcritos:
'São válidas as comunicações processuais entregues, mediante carta registrada, no endereço correto do responsável, não havendo necessidade de que o recebimento seja feito por ele próprio.' (Acórdão 3648/2013-TCU-Segunda Câmara, Relator Ministro José Jorge) ;
'É prescindível a entrega pessoal das comunicações pelo TCU, razão pela qual não há necessidade de que o aviso de recebimento seja assinado pelo próprio destinatário. Entregandose a correspondência no endereço correto do destinatário, presume-se o recebimento da citação.' (Acórdão 1019/2008-TCU-Plenário, Relator Ministro Benjamin Zymler) ;
'As comunicações do TCU, inclusive as citações, deverão ser realizadas mediante Aviso de Recebimento - AR, via Empresa Brasileira de Correios e Telégrafos, bastando para sua validade que se demonstre que a correspondência foi entregue no endereço correto.' (Acórdão 1526/2007-TCU-Plenário, Relator Ministro Aroldo Cedraz) .
21. A validade do critério de comunicação processual do TCU foi referendada pelo Supremo Tribunal Federal, nos termos do julgamento do MS-AgR 25.816/DF, por meio do qual se afirmou a desnecessidade da ciência pessoal do interessado, entendendo-se suficiente a comprovação da entrega do AR no endereço do destinatário:
'Ementa: agravo regimental. Mandado de segurança. Desnecessidade de intimação pessoal das decisões do Tribunal de Contas da União. Art. 179 do Regimento Interno do TCU. Intimação do ato impugnado por carta registrada, iniciado o prazo do art. 18 da Lei n. 1.533/51 da data constante do aviso de recebimento. Decadência reconhecida. Agravo improvido.
O envio de carta registrada com aviso de recebimento está expressamente enumerado entre os meios de comunicação de que dispõe o Tribunal de Contas da União para proceder às suas intimações.
O inciso II do art. 179 do Regimento Interno do TCU é claro ao exigir apenas a comprovação da entrega no endereço do destinatário, bastando o aviso de recebimento simples.'
Da revelia do responsável Ronaldo Martins Prudêncio
22. No caso vertente, a citação do responsável se deu em endereço proveniente de pesquisas de endereços realizadas pelo TCU nos sistemas Renach e da Receita Federal do Brasil (peça 121) , restando comprovada a entrega ofício citatório no endereço pesquisado, conforme comprovante de recebimento acostado à peça 123.
23. Nos processos do TCU, a revelia não leva à presunção de que seriam verdadeiras todas as imputações levantadas contra os responsáveis, diferentemente do que ocorre no processo civil, em que a revelia do réu opera a presunção da verdade dos fatos narrados pelo autor (Acórdão 1009/2018-TCU-Plenário, Relator: Bruno Dantas; 2.369/2013 - TCU - Plenário, Relator: Benjamin Zymler e 2.449/2013 - TCU - Plenário, Relator: Benjamin Zymler) . Dessa forma, a avaliação da responsabilidade do agente não pode prescindir da prova existente no processo ou para ele carreada. 
24. Ao não apresentar sua defesa, o responsável deixou de produzir prova da regular aplicação dos recursos sob sua responsabilidade, em afronta às normas que impõem aos gestores públicos a obrigação legal de, sempre que demandados pelos órgãos de controle, apresentar os documentos que demonstrem a correta utilização das verbas públicas, a exemplo do contido no art. 93 do Decreto-Lei 200/1967: 'Quem quer que utilize dinheiros públicos terá de justificar seu bom e regular emprego na conformidade das leis, regulamentos e normas emanadas das autoridades administrativas competentes.' 
25. Com efeito, conforme análises empreendidas na fase interna e pela unidade técnica deste Tribunal no bojo da instrução preliminar, constatou-se a ocorrência de dano ao erário decorrente da inservibilidade do objeto do Convênio 1.331/2001, a despeito da execução integral, e da inércia do convenente em adotar as providências necessárias para a correção das pendências apontadas pelo concedente, nos seguintes termos (peça 118, p. 2-3) :
'15. Da análise dos documentos presentes nos autos, verifica-se que 100% dos recursos financeiros federais previstos para a consecução do objeto do Convênio 1.331/2001 foram repassados para o Município de Santa Leopoldina/ES para a execução das ações de complementação do sistema de esgotamento sanitário local.
16. De acordo com o Parecer Financeiro 022/2015, de 22/09/2015 (peça 63) , e com a relação de pagamentos à peça 56, a totalidade dos recursos recebidos pela convenente foi aplicada nas obras do ajuste em tela no período compreendido no período entre 28/06/2002 e 29/10/2008.
17. A prestação final do ajuste foi encaminhada em 21/05/2010 pelo prefeito Ronaldo Martins Prudêncio (peça 49) , que contempla, entre outros elementos, o termo de aceitação definitiva da obra, de 05/02/2009 (peça 47) e o relatório de cumprimento do objeto, de 17/05/2010 (peça 50) , por meio do qual informa que a execução do objeto do ajuste teria sido 'executado em conformidade com o projeto aprovado' (peça 50) .
18. Apesar das informações prestadas pelo aludido gestor, os documentos constantes dos autos revelam que a obra, embora concluída, não entrou em operação, não tendo alcançado, portanto, os objetivos propostos, por inoperância do sistema (peças 14 e 62) .
19. Referidos documentos demonstram, ainda, que a Funasa buscou junto ao convenente a adoção de medidas para a correção das pendências identificadas, com o objetivo de permitir a conclusão das obras e o alcance dos objetivos propostos, conforme registro da ata da reunião realizada em 19/05/2015 (peça 62, fl. 2) , sem, contudo, ter obtido sucesso nas referidas tratativas.
20. A jurisprudência do Tribunal é no sentido de que o atingimento dos objetivos do convênio é essencial para a análise da boa e regular aplicação dos recursos federais transferidos (Acórdão 4024/2010-TCU-Segunda Câmara, Min. Augusto Sherman Cavalcanti) .
21. Por esse ângulo, o TCU tem entendimento sedimentado no sentido de que a mera execução do objeto conveniado não é suficiente para aprovar as contas do gestor responsável, sendo necessário que a obra traga, de fato, benefícios à população e atinja os fins para os quais foi proposta (Acórdão 8243/2013-TCU-Primeira Câmara, Min. Walton Alencar Rodrigues) , bem assim que a não consecução dos objetivos pactuados no convênio implica cobrança integral dos valores transferidos (Acórdão 6181/2011-TCU-Primeira Câmara, Min. Marcos Bemquerer Costa; Acórdão 5821/2011-TCU-Segunda Câmara, Min. André Luís de Carvalho) .
22. Em vista dessas considerações, mostram-se pertinentes as conclusões da Funasa no sentido de que o prejuízo apurado nos autos deve corresponder ao valor integral repassado, haja vista que, a despeito da execução de 100% do objeto, a estação de tratamento de esgoto não entrou em operação e, portanto, não alcançou os objetivos pretendidos.
23. Ainda de acordo com os autos, o responsável pelo prejuízo apurado é o prefeito Ronaldo Martins Prudêncio, que apresentou a prestação de contas final, a despeito das irregularidades apuradas pela Funasa que não permitiram a entrada em funcionamento do objeto do Convênio 1.331/2001.
24. Com efeito, o relatório de cumprimento do objeto assinado pelo responsável em 17/05/2010 (peça 50) atesta a execução do objeto em conformidade com o projeto executado, o que não condiz com as evidências constantes dos autos.
25. A esse respeito, o Acórdão 716/2012-TCU-Segunda Câmara, da relatoria do Min. José Jorge, ressalta que a assinatura de termo de aceitação de obra e de declaração de sua conclusão sem que ela esteja efetivamente terminada configura má-fé do responsável. 
26. Verifica-se que foi dada oportunidade de defesa ao agente responsabilizado na fase interna, em obediência aos princípios constitucionais que asseguram o direito ao contraditório e à ampla defesa (art. 5º, inciso LV, da Constituição Federal) , conforme detalhado no item 'Análise dos Pressupostos de Procedibilidade da IN/TCU 71/2012', subitem 'Prejuízo ao Contraditório e Ampla Defesa'.
27. Entretanto, o responsável não apresentou justificativas suficientes para elidir a irregularidade e não recolheu o montante devido aos cofres do Tesouro Nacional, razão pela qual sua responsabilidade deve ser mantida.'
26. Mesmo as alegações de defesa não sendo apresentadas, considerando o princípio da verdade real que rege esta Corte, procurou-se buscar, em manifestações do responsável na fase interna desta tomada de contas especial, se havia algum argumento que pudesse ser aproveitado a seu favor. 
27. Ocorre que a ausência de manifestação do interessado em outra etapa processual impede a adoção dessa medida.
28. Em se tratando de processo em que a parte interessada não se manifestou acerca das irregularidades imputadas, não há elementos para que se possa efetivamente aferir e reconhecer a ocorrência de boa-fé na conduta do responsável, podendo este Tribunal, desde logo, proferir o julgamento de mérito pela irregularidade das contas, conforme os termos dos §§ 2º e 6º do art. 202 do Regimento Interno do TCU. (Acórdão 2064/2011-TCU-Primeira Câmara, relator Ministro Ubiratan Aguiar; 6.182/2011 - TCU - 1ª Câmara, relator Ministro-Subst. Weder de Oliveira; 4.072/2010 - TCU - 1ª Câmara, relator Ministro Valmir Campelo; 1.189/2009 - TCU - 1ª Câmara, relator Ministro-Subst. Marcos Bemquerer Costa; 731/2008 - TCU - Plenário, relator Ministro Aroldo Cedraz) .
29. Dessa forma, o responsável Ronaldo Martins Prudêncio deve ser considerado revel, nos termos do art. 12, §3º, da Lei 8.443/1992, devendo as contas serem julgadas irregulares, condenando-o ao débito apurado.
Prescrição da Pretensão Punitiva
30.Vale ressaltar que a pretensão punitiva do TCU, conforme Acórdão 1441/2016-TCU-Plenário, relator Ministro Benjamin Zymler e redator Ministro Walton Alencar Rodrigues, que uniformizou a jurisprudência acerca dessa questão, subordina-se ao prazo geral de prescrição indicado no art. 205 do Código Civil, que é de dez anos, contado da data de ocorrência da irregularidade sancionada, nos termos do art. 189 do Código Civil, sendo este prazo interrompido pelo ato que ordenar a citação, a audiência ou a oitiva do responsável.
31. No caso em exame, ocorreu a prescrição, uma vez que a irregularidade sancionada ocorreu em 25/09/2009, data limite para a apresentação da prestação de contas, e o ato de ordenação da citação ocorreu em 18/03/2020 (peça 120) .
CONCLUSÃO
32. Em face da análise promovida na seção 'Exame Técnico', verifica-se que o responsável Ronaldo Martins Prudêncio não logrou elidir a irregularidade de dano provocado ao erário decorrente da inservibilidade do objeto do Convênio 1.331/2001, a despeito da execução integral, e da inércia do convenente em adotar as providências necessárias para a correção das pendências apontadas pelo concedente, de modo a colocar em operação o sistema de esgotamento sanitário do Município de Santa Leopoldina/ES.
33. Instado a se manifestar, o responsável optou pelo silêncio, configurando a revelia, nos termos do §3º do art. 12 da Lei 8.443/1992. Ademais, inexistem nos autos elementos que demonstrem a boa-fé do responsável ou a ocorrência de outras excludentes de culpabilidade.
34. Vale ressaltar que a jurisprudência pacífica nesta Corte é no sentido da imprescritibilidade das ações de ressarcimento ao erário (Súmula TCU 282) . Dessa forma, identificado dano ao erário, devese instaurar e julgar o processo de tomada de contas especial para responsabilizar seus agentes causadores, respeitando o direito ao contraditório e à ampla defesa, independentemente de quando ocorreram os atos impugnados.
35. Verifica-se também que houve a prescrição da pretensão punitiva, conforme análise já realizada.
36. Tendo em vista que não constam dos autos elementos que permitam reconhecer a boa-fé do responsável, sugere-se que as suas contas sejam julgadas irregulares, nos termos do art. 202, § 6º, do Regimento Interno do TCU, com a imputação do débito atualizado monetariamente e acrescido de juros de mora, com base no art. 202, §1º, do Regimento Interno do TCU, descontado o valor eventualmente recolhido."
3.	Com base na análise empreendida, a SecexTCE propõe ao Tribunal (peças 125-127) :
3.1. considerar revel o Sr. Ronaldo Martins Prudêncio para todos os efeitos, dando-se prosseguimento ao processo, com fulcro no art. 12, § 3º, da Lei 8.443/1992;
3.2. julgar irregulares as contas do Sr. Ronaldo Martins Prudêncio, com base nos arts. 1º, inciso I, 16, inciso III, alíneas b e c, da Lei 8.443/1992, c/c os arts. 19 e 23, inciso III, da mesma lei, condenando-o ao pagamento das importâncias a seguir especificadas, atualizadas monetariamente e acrescidas dos juros de mora, calculadas a partir das datas discriminadas até a data da efetiva quitação do débito, fixando-lhe o prazo de 15 (quinze) dias, para que comprove, perante o Tribunal, o recolhimento das referidas quantias aos cofres da Fundação Nacional de Saúde, nos termos do art. 23, inciso III, alínea a, da citada lei, c/c o art. 214, inciso III, alínea a, do Regimento Interno/TCU:
	DATA DE OCORRÊNCIA
	VALOR HISTÓRICO (R$) 

	28/05/2002
	326.666,00

	20/06/2002
	326.666,00

	10/02/2005
	200.000,00

	07/03/2006
	126.668,00

3.3. autorizar, desde logo, a cobrança judicial das dívidas, caso não atendidas a notificação, na forma do disposto no art. 28, inciso II, da Lei 8.443/1992;
3.4. autorizar também, desde logo, se requerido, com fundamento no art. 26 da Lei 8.443/1992 c/c o art. 217, §§ 1º e 2º, do Regimento Interno/TCU, o parcelamento da dívida em até 36 parcelas; 
3.5. enviar cópia do Acórdão a ser prolatado à Procuradoria da República no Estado do Espírito Santo, nos termos do § 3º do art. 16 da Lei 8.443/1992 c/c o § 7º do art. 209 do Regimento Interno/TCU, para adoção das medidas cabíveis; 
3.6. enviar cópia do Acórdão que vier a ser proferido à Fundação Nacional de Saúde e ao responsável, para ciência;
3.7. informar à Procuradoria da República no Estado do Espírito Santo, à Fundação Nacional de Saúde e ao responsável que a deliberação a ser proferida, acompanhada do Relatório e do Voto que a fundamentam, estará disponível para a consulta no endereço www.tcu.gov.br/acordaos, além de esclarecer que, caso requerido, o TCU poderá fornecer sem custos as correspondentes cópias, de forma impressa; 
3.8. informar à Procuradoria da República no Estado do Espírito Santo que, nos termos do parágrafo único do art. 62 da Resolução/TCU 259/2014, os procuradores e membros do Ministério Público credenciados nesta Corte podem acessar os presentes autos de forma eletrônica e automática, ressalvados apenas os casos de eventuais peças classificadas como sigilosas, as quais requerem solicitação formal.
4.	O Ministério Público junto ao TCU, representado pelo Procurador Sérgio Ricardo Costa Caribé, manifestou-se pelo arquivamento do presente processo, sem julgamento do mérito, nos termos do art. 212 do Regimento Interno/TCU, por entender incidir no presente caso a prescrição da pretensão de ressarcimento do débito ao erário nos mesmos moldes das regras fixadas no Acórdão 1441/2016-TCU-Plenário (relator Ministro Benjamin Zymler e redator Ministro Walton Alencar Rodrigues) , sem prejuízo de que, caso o Tribunal entenda pertinente, envie cópia do acórdão a ser prolatado, bem como do relatório e do voto que o fundamentarem, à Procuradoria da República no Estado do Espírito Santo (peça 128) .
5.	Em atenção ao princípio da eventualidade, caso o Tribunal não acolha a questão preliminar ora suscitada, o representante do Parquet solicitou o retorno dos autos para que se procedesse à manifestação quanto ao mérito das presentes contas especiais, nos termos do § 2º do art. 62 do Regimento Interno/TCU (peça 128) .
	É o Relatório.

não há.

Procurador Sérgio Ricardo Costa Caribé.

TOMADA DE CONTAS ESPECIAL. CONVÊNIO. SISTEMA DE ESGOTAMENTO SANITÁRIO. OBRAS CONCLUÍDAS. DESPESAS COMPROVADAS NA EXECUÇÃO DO OBJETO PACTUADO. INÉRCIA DO GESTOR EM ADOTAR AS PROVIDÊNCIAS NECESSÁRIAS PARA COLOCAR EM FUNCIONAMENTO O SISTEMA DE ESGOTAMENTO SANITÁRIO. CONTAS IRREGULARES, SEM DÉBITO. INCIDÊNCIA DA PRESCRIÇÃO DA PRETENSÃO PUNITIVA DO TCU. DETERMINAÇÃO AO MUNICÍPIO CONVENENTE.

TOMADA DE CONTAS ESPECIAL (TCE)

Secretaria de Controle Externo de Tomada de Contas Especial - SecexTCE.

Trago à apreciação deste Colegiado Tomada de Contas Especial instaurada pela Fundação Nacional de Saúde - Funasa, em nome do Sr. Ronaldo Martins Prudêncio, prefeito de Santa Leopoldina/ES, no período de 2009 a 2012, em decorrência da não comprovação da regular aplicação dos recursos oriundos do Convênio 1.331/2001, que tinha por objeto a execução da complementação do sistema de esgotamento sanitário do referido município, com a construção de 4.511 metros de rede coletora, 1.596 metros de recalque, três estações elevatórias e uma de tratamento de esgoto (peça 2) . 
2.	O aludido ajuste foi firmado no valor de R$ 1.029.000,00, sendo R$ 980.000,00 à conta do concedente, efetivamente transferidos ao Município, de forma parcelada, entre maio de 2002 a março de 2006 (peça 108, p. 1, 2, 6 e 7) , e R$ 49.000,00 referentes à contrapartida do convenente. A avença teve vigência de 23/01/2002 a 27/07/2009 (peças 12, 16, 17, 20, 23, 30, 33, 36, 38 e 45) , com prazo para apresentação da prestação de contas até 25/09/2009.
3.	 A Secretaria de Controle Externo de Tomada de Contas Especial - SecexTCE promoveu a citação do Sr. Ronaldo Martins Prudêncio a fim de que recolhesse, com os acréscimos legais, o valor original do débito apurado em R$ 980.000,00, e/ou apresentasse alegações de defesa sobre  "o dano provocado ao erário decorrente da inservibilidade do objeto do Convênio 1.331/2001, a despeito da execução integral e da inércia do convenente em adotar as providências necessárias para a correção das pendências apontadas pelo concedente, de modo a colocar em operação o sistema de esgotamento sanitário do Município de Santa Leopoldina/ES" (peças 118, p. 4, 122 e 123) .  
4.	Devidamente citado, o ex-gestor não encaminhou sua defesa ao TCU nem recolheu o valor do débito, situação que caracteriza a sua revelia e autoriza o prosseguimento do feito, a teor da disposição do art. 12, § 3º, da Lei 8.443/1992.
5.	No mérito, a unidade instrutiva propôs ao Tribunal a irregularidade das contas do Sr. Ronaldo Martins Prudêncio, com a condenação ao pagamento do débito apurado e sem a aplicação de qualquer sanção, haja vista a incidência da prescrição da pretensão punitiva do TCU.
6.	O Ministério Público junto ao TCU, em sua manifestação regimental, propugnou, no essencial, pelo arquivamento do presente processo, sem julgamento do mérito, nos termos do art. 212 do Regimento Interno/TCU, por entender, no contexto da recente decisão do Supremo Tribunal Federal - STF no Recurso Extraordinário - RE 636.886,  incidir, no presente caso, a prescrição da pretensão de ressarcimento do débito ao erário nos mesmos moldes das regras fixadas no Acórdão 1441/2016-TCU-Plenário (relator Ministro Benjamin Zymler e redator Ministro Walton Alencar Rodrigues) , e pela remessa de cópia da deliberção a ser prolatada à Procuradoria da República no Estado do Espírito Santo (peça 128) . Caso não seja acolhida a questão preliminar de prescrição da pretensão ressarcitória suscitada, o representante do Parquet solicitou o retorno dos autos para que se procedesse à manifestação quanto ao mérito das presentes contas especiais. 
ii
7.	Não obstante o parecer do Ministério Público/TCU pelo arquivamento do feito, sem julgamento, entendo que o mérito das presentes contas pode ser apreciado, desde logo, pelo Tribunal, não sendo obrigatório retornar os autos ao Parquet, porquanto o aludido órgão, nos moldes do art. 62, § 2º, do Regimento Interno/TCU, já teve a oportunidade de se manifestar quanto ao mérito destas contas. Nesse mesmo sentido, trago à baila o seguinte enunciado da ferramenta "Jurisprudência Selecionada": 
"Quando o Ministério Público junto ao TCU suscita questão preliminar, não se pode exigir dele que se manifeste quanto ao mérito do processo, por ser órgão funcionalmente independente, nos termos constitucionais e legais. Não é determinante para os posteriores atos processuais, praticados pelo relator ou pelo Tribunal, o uso que o MP/TCU faz da oportunidade de manifestação em sua audiência obrigatória". (Acórdão 6481/2014-TCU-Segunda Câmara, de minha relatoria) 
8.	No que se refere à preliminar arguida pelo representante do MP/TCU - levando-o a opinar pelo arquivamento do processo, sem julgamento de mérito -, com as devidas vênias, não é o caso de acolher a alegada tese de prescrição da pretensão ressarcitória do TCU. 
9.	Ao apreciar o Recurso Extraordinário 636.886 (Tema 899 da Repercussão Geral) , o Supremo Tribunal Federal decidiu fixar a tese de que "é prescritível a pretensão de ressarcimento ao erário fundada em decisão do Tribunal de Contas".
10.	O TCU, em recentes deliberações, tem defendido que o entendimento do STF no RE 636.886, a respeito da prescritibilidade da pretensão de ressarcimento ao erário com base em decisão de Tribunal de Contas, alcança tão somente a fase judicial de execução do título extrajudicial, não atingindo os processos de controle externo em trâmite no TCU. 
11.	Nesse sentido, reproduzo excerto do Acórdão 2018/2020-TCU-Plenário (rel. Ministra Ana Arraes) , no qual faz referência ao Acórdão 5236/2020-TCU-Primeira Câmara, em que o relator Ministro Benjamin Zymler bem conduziu o leading case que primeiro discutiu o alcance do referido julgado da Corte Suprema:  
"12. No tocante ao ressarcimento aos cofres públicos pelo dano ao erário, tanto os agentes da estatal quanto a contratada deverão responder, porquanto não se exauriu a possibilidade de buscar o ressarcimento dos valores correspondentes aos prejuízos impostos à Eletronuclear.
13. Em suas alegações, os responsáveis arguiram que os presentes autos deveriam ser suspensos, em vista da tramitação do Recurso Extraordinário 636.886 - STF, no qual se discute a prescrição do pedido de ressarcimento ao erário baseado em título de tribunal de contas.
14. Em 17/04/2020, em sessão virtual, o Plenário do Supremo Tribunal Federal decidiu, no âmbito do referido recurso, com repercussão geral, fixar a tese de que 'é prescritível a pretensão de ressarcimento ao erário fundada em decisão do Tribunal de Contas'.
15. Diferentemente do defendido pelos alegantes, não é possível considerar prescritos débitos em apuração no Tribunal como decorrência do posicionamento do Supremo. A tese foi firmada ao se examinar, essencialmente, execução de título resultante das decisões do TCU, e não propriamente o processo de controle externo conduzido pelo Tribunal.
16. De toda forma, ainda que haja interpretação divergente da que ora defendo, é certo que a mencionada decisão do STF traz dúvidas acerca de seu alcance. Por essa razão, opto por adotar o posicionamento desta Casa que tem sido recorrente após a decisão da Suprema Corte, a exemplo do Acórdão 5236/2020-TCU-Primeira Câmara, relatado pelo ministro Benjamin Zymler:
'12. Enfatizo que estou aplicando a jurisprudência atual desta Corte de Contas sobre a matéria, consolidada na Súmula 282, para a prescrição do débito apurado e, no que tange à eventual aplicação de sanções, no incidente de uniformização de jurisprudência apreciado pelo Acórdão 1441/2016-TCU-Plenário, que adotou o prazo geral de prescrição indicado no art. 205 do Código Civil. Não desconheço que recentemente o Supremo Tribunal Federal, no âmbito do RE 636.886/AL, fixou o seguinte enunciado para o Tema 899: 'É prescritível a pretensão de ressarcimento ao erário fundada em decisão de Tribunal de Contas'. Não obstante essa respeitável decisão, ainda pairam diversas dúvidas sobre a matéria, pois é possível a conclusão de que a deliberação não tratou da prescrição do processo de controle externo levado a cabo perante o Tribunal de Contas da União, mas sim da prescrição intercorrente ocorrida durante a fase de execução do acórdão condenatório do Tribunal.
13. A decisão do STF versou sobre recurso extraordinário interposto pela União contra acórdão do Tribunal Regional Federal da 5ª Região que negou provimento a embargos de declaração opostos contra acórdão de sua lavra, assim ementado:
 (...) 
15. Com base nessa possível interpretação, a matéria decidida no aludido feito não teria nenhuma repercussão de ordem prática e jurídica na presente tomada de contas especial, cujo título executivo extrajudicial ainda não se formou. Caso a AGU, na execução de eventual decisão condenatória proferida neste feito, deixe de adotar as medidas pertinentes dentro do prazo de cinco anos, aí sim haverá a aplicação da tese emanada no RE 636.886, com o reconhecimento da prescrição intercorrente da ação de ressarcimento ao erário fundada em decisão de Tribunal de Contas (a ação de execução fiscal) , pela hipotética inação da Fazenda Pública.
16. Ainda que se interprete que a decisão do STF seja também aplicável à tramitação do processo de controle externo no âmbito do TCU, exsurgem outras diversas questões fundamentais para que esta Corte de Contas estabeleça novo tratamento acerca da prescrição do débito e da pretensão punitiva, em particular qual seria o dies a quo (data de ocorrência do fato irregular ou data do seu conhecimento pelo TCU) e as hipóteses de interrupção da prescrição.
17. Diante de todas as dúvidas ainda existentes sobre a decisão do STF no âmbito do RE 636.886, opto por aplicar ao caso em exame a jurisprudência do TCU então existente, que se fundamenta no art. 37, § 5º, da Constituição Federal, no que tange ao ressarcimento do prejuízo, e no art. 205 da Lei 10.406/2002 (Código Civil) , no que se refere à pretensão punitiva.' (grifos acrescentados) 
17. Portanto, entendo que não deve prosperar a alegação de que se operou a prescrição da ação de ressarcimento relativa ao dano ao erário."
12.	Anoto que o entendimento inaugurado pelo Ministro Benjamin Zymler no Acórdão 5236/2020-TCU-Primeira Câmara, também foi adotado em outras deliberações do TCU, como nos seguintes exemplos de Acórdão 1492/2020-TCU-Plenário, relator Ministro Aroldo Cedraz; 5.236/2020, 6.084/2020, 6.465/2020, 6.466/2020, e 7.982/2020, relator Ministro Benjamin Zymler, todos da 1ª Câmara; e 5.681/2020, 6.350/2020, 8.316/2020, 8.929/2020, 8.940/2020, 8.943/2020, 8.944/2020. 8.945/2020, 8.947/2020, 8.948/20202, relator Ministro Augusto Nardes; 6.707/2020 e 6.726/2020, relator Ministro-Substituto Marcos Bemquerer Costa; e 5.690/2020 e 8.021/2020, relator Ministro Aroldo Cedraz, esses da 2ª Câmara) .
13.	No dia 14/08/2020, a Advocacia-Geral da União opôs embargos de declaração à decisão proferida no RE 636.886, objetivando dirimir dúvidas quanto ao seu alcance. Eis, na íntegra, os pedidos da AGU formulados nos embargos de declaração ao RE 636.866:   
"Pelo exposto, a União requer o provimento dos presentes embargos de declaração para que (i) sejam sanadas as contradições e obscuridades apontadas, notadamente para correta compreensão de que:
 i.1) a execução dos acórdãos do TCU é processada independentemente de inscrição em dívida ativa e pelo rito da execução por quantia certa do Código de Processo Civil, incidindo ainda a Lei 6.822/1980, e não o rito da Lei 6.830/1980 (Lei de Execução Fiscal) ;
i.2) a tese de repercussão geral no acórdão ora embargado abrange apenas a fase executiva da decisão do TCU;
i.3) na hipótese de ser admitida a possibilidade de a tese firmada no tema 899 abranger as fases anteriores à condenação perante a Corte de Contas, o prazo prescricional aplicável está disciplinado no Código Civil (20 anos na vigência do CC/1916 e 10 anos para o CC/2002) , com início da contagem na data da ocorrência do ilícito e interrupção pelo ato que ordenar a citação.
i.4) subsidiariamente, a disciplina do prazo prescricional aplicável é extraída da Lei n. 9.873/1999, que trata também das causas interruptivas que devem incidir (arts. 1º e 2º) .
Pugna, ainda, que, diante da superação da pacífica jurisprudência desse STF, (ii) sejam modulados os efeitos da decisão (art. 927, § 3º, do CPC) , conferindo-lhe eficácia prospectiva, de modo que o novo entendimento passe a valer apenas em relação aos ilícitos geradores de danos ao erário cometidos a partir da publicação do acórdão ora embargado. Subsidiariamente, postula-se a modulação dos efeitos da decisão, a fim de salvaguardar os processos já autuados pelos tribunais de contas que tratem de ressarcimento ao erário."
14.	Nesse contexto, entendo que somente após a apreciação do mérito dos embargos de declaração à deliberação adotada no RE 636.886 pelo Supremo Tribunal Federal é que a jurisprudência atual do TCU sobre a matéria de prescrição da pretensão ressarcitória poderá ser revisitada para se amoldar à futura decisão da Suprema Corte. 
15.	Nem mesmo seria o caso de se cogitar eventual sobrestamento deste processo de Tomada de Contas Especial até o julgamento dos embargos de declaração ao RE 636.886, sob pena de vir a ocorrer, durante o período de sobrestamento, a incidência da prescrição da pretensão de ressarcimento do TCU na hipótese de o STF decidir, nos aludidos embargos de declaração, contrariamente à tese da imprescritibilidade anteriormente fixada por aquela Corte Suprema e consolidada no TCU nos termos do Enunciado da Súmula de Jurisprudência 282.
16.		Assim, diante da relevância do tema prescricional e das dúvidas suscitadas na recente decisão do STF, compartilho também da prudência com que este Tribunal deve conduzir a matéria e aguardar a decisão da Suprema Corte no multicitado recurso de embargos de declaração ao RE 636.886. Nesse sentido, reproduzo excerto do voto condutor do Acórdão 9012/2020-TCU-Primeira Câmara (relator Ministro Bruno Dantas) : 
"No que diz respeito à prescrição do débito, sabe-se que há tempos este Tribunal, baseado em precedentes do STF e na interpretação do art. 37, § 5º, da Constituição Federal de 1988, tem adotado o entendimento, consolidado na súmula 282, de que 'as ações de ressarcimento movidas pelo Estado contra os agentes causadores de danos ao erário são imprescritíveis'. Foi esse o entendimento adotado no acórdão recorrido.
Ocorre que, recentemente, o Supremo Tribunal Federal (STF) , ao julgar o Recurso Extraordinário 636.886/AL, fixou, com repercussão geral, o seguinte enunciado para o Tema 899: 'É prescritível a pretensão de ressarcimento ao erário fundada em decisão de Tribunal de Contas'.
Conforme tenho dito, pessoalmente, entendo que esse recente julgado do STF deve ensejar a revisão da jurisprudência deste Tribunal. No entanto, reconheço que, nos moldes em que foi fixada a tese da Suprema Corte, existem muitas dúvidas e lacunas a serem sanadas, que tornam extremamente difícil a sua imediata aplicação, de forma genérica e abrangente, aos processos que tramitam neste Tribunal. Dada a ausência de lei específica, não há prazo prescricional estabelecido - em lei ou mesmo pela Suprema Corte - para a atuação do TCU no que diz respeito à apuração de dano ao erário, bem como sobre como se daria o início da contagem e as interrupções desse prazo.
Ademais, embora o verbete já tinha sido publicado, a decisão ainda é passível de impugnação mediante Embargos de Declaração, possibilitando o esclarecimento dessas questões ou mesmo a modulação de efeitos, com impacto nos processos em curso.
Assim, por um lado, até que sobrevenham todos esses esclarecimentos e definições, embora desejável, não é possível a imediata aplicação, com a devida segurança, da tese fixada pelo STF no âmbito do TCU. Por outro lado, não se pode deixar de dar encaminhamento aos incontáveis processos que tangenciam essa discussão neste Tribunal.
Dessa forma, tenho me curvado à compreensão dos meus pares pela manutenção, por ora, do entendimento que há anos vem sendo adotado pelo TCU e pelo próprio STF, no sentido de considerar imprescritíveis as ações de ressarcimento ao erário.
Não se trata, cabe registrar, de desrespeito ou ignorância ao entendimento firmado pela Suprema Corte, tampouco de se fixar qualquer jurisprudência sobre a sua abrangência neste momento. Apenas entendo que, dada a possiblidade de modulação da decisão, não seria produtivo, e causaria enorme incerteza, se este Tribunal revisse sua atuação e logo depois a alterasse novamente." Grifei.
17.	Assim, na esteira das recentes decisões do TCU, deixo de acolher a tese defendida pelo representante do Parquet quanto à incidência da prescrição do débito no presente caso.  
iii
18.	O Sr. Ronaldo Martins Prudêncio foi responsabilizado por ter causado dano ao erário decorrente da inservibilidade do objeto do Convênio 1.331/2001 e por ter sido inerte na adoção das providências necessárias para a correção das pendências apontadas pelo concedente, de modo a colocar em operação o sistema de esgotamento sanitário do Município de Santa Leopoldina/ES. 
19.	Como visto no Relatório precedente, a Funasa constatou a integral execução física da obra pactuada no Convênio 1.331/2001 (peças 14 e 50) .  
20.	A prestação de contas parcial, referente à primeira e à segunda parcelas, foi enviada pelo ex-gestor Idemar Jair Endringer e foi aprovada pela Funasa em 2002, ocasião em que restaram comprovadas as despesas no valor de R$ 653.332,00, segundo Parecer Financeiro 011/2016 (peças 13 e 74) . 
21.	Em 27/10/2010, o responsável Sr. Ronaldo Martins Prudêncio encaminhou à Funasa a prestação de contas final, na qual demonstrou as despesas incorridas no total de R$ 430.360,04, sendo R$ 327.038,04 de recursos do concedente, R$ 15.113,43 de contrapartida e R$ 88.208,37 de rendimentos de aplicações financeiras (peça 74) . 
22.	Todas as despesas realizadas para a execução do sistema de esgotamento sanitário ocorreram no período de 2002 a 2008 (peça 56) , isto é, em períodos anteriores ao do mandato do Sr. Ronaldo Martins Prudêncio. 
23.	Ao aludido ex-prefeito coube receber a obra executada, o que o fez mediante a assinatura, em 05/02/2009, do Termo de Aceitação Definitiva da Obra (peças 47 e 61) e, em razão do término da vigência do Convênio 1.331/2001 em 25/09/2009, portanto durante a sua gestão, prestar contas do ajuste à Funasa, encaminhando toda a documentação relativa às despesas efetuadas nas gestões anteriores. 
24.	Apesar da execução integral do empreendimento e da comprovação das despesas incorridas na realização do objeto pactuado, o Sr. Ronaldo Martins Prudêncio deixou de adotar as providências necessárias para efetivamente colocar em operação o sistema de esgotamento sanitário em prol da população. Mesmo dispondo de praticamente todo o período de seu mandato para fazê-lo, não o fez, tampouco justificou sua inércia. 
25.	Consta dos autos, à peça 62, Ata de Reunião realizada, em 19/05/2015, entre os representantes da Funasa e os do Município de Santa Leopoldina/ES, com o objetivo de buscar alternativa para colocar em funcionamento o sistema de esgotamento sanitário objeto do Convênio 1.331/2001.
26.	Nessa Ata de Reunião, constou a exposição feita pelo então Prefeito em 2015, Sr. Romero Luiz Endringer, de que, em razão de diversos contratempos ocorridos na gestão anterior (como o afastamento do Sr. Ronaldo Martins Prudêncio do cargo de Prefeito, o abandono da obra e a enchente que ocasionou a perda dos documentos relativos ao ajuste) , teria encontrado dificuldades em retomar a obra para colocá-la em funcionamento. A Funasa, diante desse relato, orientou a Prefeitura de Santa Leopoldina/ES a buscar apoio técnico da Empresa Espiritosantense de Saneamento - CESAN, responsável pelo saneamento no município, para que em conjunto pudessem solucionar os "problemas técnicos" e adotar as providências cabíveis para que o sistema de esgotamento sanitário pudesse entrar em funcionamento o mais breve possível (peça 62, p. 2) .
27.	Afora a aludida Ata de Reunião, não se verifica dos autos outro documento que indique qual a natureza dos "problemas técnicos", se referentes a questões jurídicas ou de engenharia, que impediam a operacionalização do sistema de esgotamento sanitário.  
28.	Em despacho de setembro de 2015, a Divisão de Engenharia da Funasa, após destacar que os muitos anos de gestão junto à Prefeitura de Santa Leopoldina/ES não resultaram êxito na operacionalização do sistema de esgotamento sanitário, posicionou-se pelo prosseguimento, se houvesse possibilidade legal, nas tratativas junto ao aludido Município a fim de ativar o funcionamento do mencionado sistema e, no que se refere à obra, consignou que estava concluída, porém inoperante, o que levou ao não alcance dos objetivos do Convênio 1.331/2001 (peça 62, p. 3 e 4) . Entretanto, as instâncias superiores da Funasa entenderam pela instauração e processamento da presente tomada de contas especial.
29.	Para casos em que os objetivos do convênio não são alcançados, a jurisprudência do TCU tem seguido na seguinte linha (precedentes colhidos da "jurisprudência selecionada" do TCU) : 
"A completa frustração dos objetivos do convênio importa a condenação do responsável à devolução integral dos recursos federais transferidos, ainda que parte ou a totalidade dos recursos repassados tenha sido aplicada no objeto do convênio." (Acórdão 2793/2016-TCU-Plenário, relator Ministro José Mucio Monteiro; Acórdão 1577/2014-TCU-Segunda Câmara, relator Ministro-Substituto André Luís de Carvalho) 
"O atingimento da finalidade do convênio não se confunde com a mera conclusão da obra ou entrega do bem, sendo necessário que a sociedade usufrua do investimento público realizado. A completa frustração dos objetivos do convênio leva à condenação do responsável ao recolhimento da totalidade do valor repassado." (Acórdão 2581/2014-TCU-Plenário, relator Ministro Bruno Dantas) . Grifei. 
"A completa frustração dos objetivos do convênio importa a condenação do responsável à devolução integral dos recursos federais transferidos, ainda que parte ou a totalidade dos recursos repassados tenha sido aplicada no objeto do ajuste. A mera execução do objeto não é suficiente para comprovar a boa e regular aplicação dos recursos, é imprescindível que também se demonstre a sua funcionalidade em benefício da população alvo." (Acórdão 549/2018-TCU-Primeira Câmara, relator Ministro-Substituto Augusto Sherman Cavalcanti) . Grifei.
"A não consecução dos objetivos pactuados no convênio implica a cobrança integral dos valores transferidos." (Acórdãos 6.181/2011 e 171/2019, ambos da 1ª Câmara e da minha relatoria) . 
30.	Não obstante a referida jurisprudência que vai se consolidando no TCU, no presente caso há algumas peculiaridades que orientam a adoção de outro desfecho para estas contas especiais.
31.	A primeira delas refere-se ao fato de que o responsável arrolado nestes autos não administrou os recursos financeiros nem efetuou despesas no âmbito do Convênio 1.331/2001. Como registrado alhures, todas as despesas foram realizadas nas gestões anteriores a do Sr. Ronaldo Martins Prudêncio. 
32.	A segunda diz respeito à constatação pela própria Funasa de que a obra está concluída, sem qualquer indicação de imprestabilidade do objeto pactuado no Convênio 1.331/2001. Tanto que o empreendimento pode ser colocado em funcionamento em prol da população, desde que solucionados os "problemas técnicos" aludidos na Ata de Reunião mencionada anteriormente. 
33.	E, a terceira peculiaridade, consiste no fato de que o sistema de esgotamento sanitário já integra o patrimônio do Município de Santa Leopoldina/ES, tendo em vista o recebimento da obra em 05/02/2009, de acordo com o Termo de Aceitação Definitiva da Obra (peças 47 e 61) . 
34.	Portanto, a situação fática do caso ora examinado não enseja a condenação do Sr. Ronaldo Martins Prudêncio à devolução integral dos recursos do Convênio 1.331/2001.
35.	Entretanto, considerando que, na vigência do convênio, o responsável, além de receber a obra e de prestar contas do ajuste, deveria ter praticado todos os demais os atos de gestão necessários para efetivamente colocar em funcionamento o sistema de esgotamento sanitário em benefício da população alvo, e tendo em vista que assim não procedeu nem justificou a sua inércia, entendo que as contas do Sr. Ronaldo Martins Prudêncio devem ser julgadas irregulares, com base no art. 16, inciso III, alínea b, da Lei 8.443/1992, porém sem débito, como anotado anteriormente. 
36.	Sem dúvida, a falta cometida pelo responsável ensejaria a aplicação da multa prevista no art. 58, inciso I, da Lei 8.443/1992, porém não cabe sustentar tal penalidade dada a incidência da prescrição da pretensão punitiva do TCU no presente caso. 
37.	Nos moldes das disposições do Acórdão 1.441/2016 (relator Ministro Benjamin Zymler e redator Ministro Walton Alencar Rodrigues) , transcorreram mais de dez anos entre a irregularidade constatada, que se configurou em 26/09/2009, dia seguinte a data limite para a prestação de contas do Convênio 1.331/2001, e o ato que ordenou a citação do responsável, de 18/03/2020 (peça 120) , restando caracterizada a prescrição da pretensão sancionatória.
38.	Por fim, considero oportuno encaminhar determinação ao Município de Santa Leopoldina/ES para que implemente, se ainda não o fez, em prazo fixado, as medidas necessárias para colocar em operação o sistema de esgotamento sanitário objeto do Convênio 1.331/2001, e informe a este Tribunal, no mesmo prazo, as providências adotadas para o funcionamento do aludido sistema em prol da população.
	   Ante o exposto, manifesto-me por que seja adotada a deliberação que ora submeto a este Colegiado.
T.C.U., Sala das Sessões, em 15 de setembro de 2020.
MARCOS BEMQUERER COSTA
Relator